【裁判字號】    90,勞訴,61
【裁判日期】    920519
【裁判案由】    給付資遣費
【裁判全文】
臺灣臺北地方法院民事判決  九十年度勞訴字第六一號
    原      告  乙○○
    訴訟代理人  陳志偉  律師        台北市○○○路○段二四五號十五樓
    被      告  保德信國際人壽保險股份有限公司
    法定代理人  甲○○
    訴訟代理人  黃慶源  律師
                許純菁  律師
右當事人間給付資遣費事件，本院判決如左：
    主      文
被告應給付原告新台幣伍拾萬柒仟柒佰陸拾伍元，及自民國九十年四月十六日起至
清償之日止，按年息百分之五計算。
訴訟費用由被告負擔。
本判決於原告以新台幣壹拾捌萬元為被告供擔保後，得假執行。但被告如於假執行程
序實施前，以新台幣伍拾萬柒仟柒佰陸拾伍元為原告預供擔保，得免為假執行。
    事      實
甲、原告方面：
一、聲明：
（一）被告應給付原告新台幣（下同）五十三萬七千七百六十五元，及自起訴狀繕本
      送達翌日起至清償之日止，按年息百分之五計算。
（二）原告願供擔保，請准宣告假執行。
二、陳述：原告自民國（下同）八十三年七月一日起受僱於被告公司，並於八十九年
    一月任業務經理，詎被告公司於八十九年十一月十六日以原告於雷林欣案（下稱
    雷案）中嚴重違反保險業務員管理規則第二十條第一項第一款、第七款「就影響
    要保人或被保險人權益之事項為不實或不為說明者」、「未經保險契約當事人同
    意或授權而為填寫、簽章有關保險契約之文件」及「外勤員工工作規則」規定為
    由，非法解僱原告，並於同年十二月八日發函為終止契約之意思表示，然雷案中
    之要保書等保險文件係雷林欣授權委託其僱主李永昭代簽，原告並無何不法行為
    。再原告縱有違反規定，然除原告有犯罪嫌疑外，亦僅限於警告、停止招攬或撤
    銷其業務員登錄之處分，而非逕予解僱。被告既有違法解僱情事，原告乃於八十
    九年十二月三十日，依勞動基準法第十四條第一項第六款規定，發函向被告公司
    為終止勞動契約之思表示，並得依同法第二條第三款、第四款及第十七條之規定
    請求被告公司給付離職金及資遣費計五十三萬七千七百六十五元（計算式詳如附
    表所示）。
三、證據：提出解僱函、外勤員工工作規則、存證信函、員工薪資條六份、八十九年
    十一月九日函、委託書、回執、員工離職給付辦法、合格會員證書（均影本）為
    證並聲請訊問證人雷林欣、李永昭。
乙、被告方面：
一、聲明：
（一）原告之訴及其假執行之聲請均駁回。
（二）如受不利判決，願預供擔保請准宣告免為假執行
二、陳述：
（一）原告與要保人雷林欣於八十五年間銷售保險予要保人（即被保險人）雷林欣一
      案，原告未見到要保人於要保書、付款委託書及保單簽收等文件上簽名，卻聲
      稱親見要保人簽名，復於被告公司調查雷案時，對於該案細節之說辭前後不一
      ，甚至未經授權於八十九年七月四日擅以雷林欣之名義偽簽「保險金申請書」
      。嗣於同年十一月二十日雷案相關人員至被告公司說明時，雷林欣自承未見過
      要保書，李永昭承認系爭文件係其以雷林欣名義簽署，但待被告公司出示保險
      金申請書時並詢問是否為其簽署時，卻無言以對，此時原告方承認保險金申請
      書上雷氏之簽名為其自行簽署。原告明知其應告知要保人或被保險人應親簽保
      單，否則保險契約將無效，如由他人代理，亦應於要保書上表明代理之旨。惟
      原告竟未告知要保人，致使該保單無效，造成被保險人無法獲得理賠，此行為
      已構成保險業務員管理規則第二十條第一項第一款對於要保人，就影響要保人
      權益之事項消極不為說明。又原告未經授權偽簽「保險金申請書」，已違反保
      險業務員管理規則第二十條第一項第七款未經保險契約當事人同意或授權而為
      填寫、簽章有關保險契約文件，並已違反業務經理勞動契約第三條第一項及第
      二項、工作規則第十九條規定。誠實信用為保險之帝王條款，故保險業務員屢
      次詐騙、毫無誠信之行為，實屬違反工作規則情節重大並危及保險「避免道德
      危險」之原則。故被告公司依勞動基準法第十二條第一項第四款、工作規則第
      二十七條及業務經理勞動契約第六條等規定，不經預告解僱原告，並無違法。
      又被告公司係經多月之詳查，而於八十九年十一月十六日經獎懲委員會確認原
      告不誠信之行為確有違反工作規則情節重大，乃於當日作成解僱原告之處分，
      並於同年十二月八日以書面通知原告，確認自同年十一月十六日解僱原告之決
      定維持不變，僅廢棄撤銷原告業務員登錄部分之決定，則被告解僱原告並未逾
      勞動基準法第十二條第二項之三十日除斥期間。原告嗣於同年十二月三十日再
      向被告公司表示終止業已終止之契約，自不發生效力。
（二）按被告公司員工離職給付辦法第五章三規定「員工因違反勞動契約、工作規則
      、其他本公司之規定或中華民國相關法律而被本公司解僱者，不得請領本辦法
      之任何給付。」本件被告既係合法解僱原告，原告於被告解僱後所為之自請離
      職無效，故本案並無被告公司「員工離職給付辦法」之適用。縱認原告之請求
      有理由，亦僅得請求離職金二十萬零一千四百六十三元，而依勞動基準法請求
      適用勞動基準法後年資之資遣費金額應為三十一萬六千五百二十元，共計五十
      一萬七千九百八十三元。
三、證據：提出原告書立之「銷售活動/核保報告書」、「銷售活動/核保報告確認書
    」、八十九年九月十八日雷林欣先生簽署之生存調查報告書、八十九年八月十七
    日原告聲明書、八十九年十一月二十日原告提出之雷林欣案疑點說明部分、原告
    簽署之業務經理勞動契約、八十九年十一月二十日，原告至被告公司說明之錄音
    帶節錄版及書面節錄文、Ｉ－２１６２３１送金單、Ｉ－２１６２３２送金單、
    八十九年年十一月十六日文號ＥＯ－８９０１２函、送金單、雷案要保書第一、
    四、七頁、原告八十九年十一月三十日陳情書、高等法院八十六年勞上字第二號
    判決要旨、八十九年九月十九日，證人李建興製作之生存調查報告書、越世紀工
    程有限公司公司基本資料、藍振富八十九年十月二十八日訪談原告報告、雷案保
    險金申請書、雷案續期保險費信用卡付款委託書、雷案保單簽收單、八十九年十
    一月二十日原告提出之雷林欣案疑點說明部分、財政部金融司台融司第八０一三
    一五二五九號函、原告八十九年十一月二十日提出之書面記載部分內容、八十九
    年十月五日被告公司訪談李永昭書面紀錄、八十三年七月一日起至八十八年年十
    一月三十日原告簽發保單至八十九年十一月三十日有效年化首年佣金電腦數據資
    料、業務同仁作業費用報支辦法、原告八十九年四月份費用報支申請書及單據、
    越世紀工程有限公司之「有限公司設立登記表」、中央健保局九十一年十一月十
    六日函、勞保局函及雷林欣先生勞保投保資料（均影本）等件為證，並聲請訊問
    證人林宏義、藍振富。
    理      由
甲、程序部分：
一、被告公司之法定代理人已變更為甲○○（見本院卷（一）第二三五頁所附之被告
    公司變更登記表），並經甲○○聲明承受訴訟（見本院卷（一）第二三三頁），
    續行訴訟，合先敘明。
二、按訴狀送達後，原告不得將原訴變更或追加他訴。但減縮應受判決事項之聲明者
    ，不在此限，民事訴訟法第二百五十五條第一項第三款定有明文。本件原告原起
    訴時請求被告公司給付九十萬七千四百三十九元，嗣於九十一年八月三十日具狀
    減縮訴之聲明為五十九萬四千六百五十三元（見本院卷（二）第九十頁），再於
    九十二年四月十五日具狀減縮訴之聲明為五十三萬七千七百六十五元（見本院卷
    （二）後附之民事辯論意旨狀），與法核無不合，應予准許，併予敘明。
乙、實體部分：
一、原告主張：其自八十三年七月一日起受僱於被告公司，並於八十九年一月任業務
    經理，詎被告公司於八十九年十一月十六日以原告於雷案中違反保險業務員管理
    規則第二十條第一項第一款、第七款「就影響要保人或被保險人權益之事項為不
    實或不為說明者」、「未經保險契約當事人同意或授權而為填寫、簽章有關保險
    契約之文件」及「外勤員工工作規則」規定為由，非法解僱原告，並於同年十二
    月八日發函為終止契約之意思表示。然雷案中之要保書等保險文件係雷林欣授權
    委託其僱主李永昭代簽，原告並無何不法行為，再者，原告縱有違反規定，然除
    原告有犯罪嫌疑外，亦僅限於警告、停止招攬或撤銷其業務員登錄之處分，而非
    逕予解僱，被告之解僱既不合法，原告乃於八十九年十二月三十日，依勞動基準
    法第十四條第一項第六款規定發函向被告公司為終止勞動契約之意思表示，故依
    同法第二條第三款、第四款及第十七條之規定自得請求被告公司給付離職金及資
    遣費共五十三萬七千七百六十五元（計算式詳如附表所示）。
二、被告則辯以：原告任職於被告公司六年多，深知相關保險規定及政策，竟違反規
    定在前，欺瞞被告公司、冒簽保險金申請書在後，其行為嚴重違反「保險業務員
    管理規則」第二十條第一項第一款「不實說明」及同規則第七款「未經授權不得
    代填」之規定，並違反被告公司之「工作規則」第十九條「應遵守勞動契約、道
    德規範、本公司不定期增修之相關規定」及業務經理勞動契約第三條其他相關內
    規，被告公司乃依勞動基準法第十二條第一項第四款、工作規則第二十七條、業
    務經理勞動契約第六條等規定，不經預告解僱原告。被告公司先後於八十九年十
    一月十六日、同年十二月六日之解僱通知，均屬合法有效之解雇行為，原告嗣後
    再向被告公司表示終止業已終止之契約，自不發生效力。縱認原告請求有理由，
    亦僅得請求離職金二十萬零一千四百六十三元，而依勞動基準法請求適用勞動基
    準法後年資之資遣費金額應為三十一萬六千五百二十元，共計五十一萬七千九百
    八十三元。
三、本件原告主張其自八十三年七月一日起受僱於被告公司，並於八十九年一月任業
    務經理，被告公司嗣於八十九年十一月十六日以原告於雷案中違反保險業務員管
    理規則第二十條第一項第一款、第七款規定而解僱原告，並於同年十二月八日發
    函為終止契約之意思表示，原告亦於八十九年十二月三十日依勞動基準法第十四
    條第一項第六款規定發函向被告公司終止勞動契約等情，業據其提出解僱函、外
    勤員工工作規則、存證信函、員工薪資條六份、八十九年十一月九日函、委託書
    、回執、員工離職給付辦法、合格會員證書（均影本）等件為證，並為被告所不
    爭執，是原告此部分之主張，應可信實。
四、原告主張被告公司係非法解僱，伊得終止兩間勞動契約及請求被告公司給付離職
    金及資遣費共五十三萬七千七百六十五元，則為被告公司所否認，並以前開情詞
    置辯。經查：
（一）原告主張：其於八十五年間銷售保險予要保人（即被保險人）雷林欣時，因雷
      林欣本即書立委託書委請僱主李永昭代為處理勞健保及其他相關事宜，故該要
      保書係經雷林欣委請李永昭代簽，嗣於雷林欣發生手指受傷之保險事故後，原
      告係經雷林欣之授權，始代為填寫理賠申請書等情，此有雷林欣出具之委託書
      在卷可稽（見本院卷（一）第八三頁），並經證人雷林欣、李永昭到場證述屬
      實（見本院卷（二）第七頁、第十一頁、第十二頁），是原告此部分之主張，
      應可信實。雖被告辯稱：原告未見到要保人於要保書等文件上簽名，卻聲稱親
      見要保人簽名，且未經授權，私自以雷林欣之名義簽立「保險金申請書」云云
      ，惟與證人雷林欣、李永昭之證詞不符，即無可取。被告又聲請訊問證人即於
      被告公司任職之李建興、林宏義、藍振富，並提出李建興於八十九年九月十八
      日訪談雷林欣後製作之「生存調查報告」一件（見本院卷（一）第二五頁、第
      二二七頁至第二二九頁），證明被保險人雷林欣不可能親自於要保書等所有保
      險文件簽名，惟查證人藍振富、林宏義所為之證詞，充其量僅能證明原告在被
      告公司調查雷案時，對於雷案細節之說辭有前後不一之情形（見本院卷（二）
      第一七六頁至第一七七頁、第一七八頁），尚不足據以證明原告及李永昭未經
      雷林欣授權，即分別代簽雷案之要保書及理賠申請書之事實。況原告承辦之業
      務並非僅處理雷案一案，而被告公司調查雷案之時間與雷林欣投保之時間，復
      有相當間距，故原告如因記憶模糊而為前後不一之錯誤陳述，亦與常情相符，
      故不足以據為證明原告於處理雷案當時及其後有多次偽造文書詐騙被告公司之
      行為。故被告辯稱原告未經授權偽簽雷案之保險金申請書，已違反保險業務員
      管理規則第二十條第一項第七款「未經保險契約當事人同意或授權而為填寫、
      簽章有關保險契約文件」，並違反業務經理勞動契約第三條第一項及第二項（
      即員工應守人事規章及各種管理規定包含工作規則，詳見本院卷（一）第二九
      頁）、工作規則第十九條「工作規範」（見本院臺北簡易庭卷附之原證二）等
      規定，殊無可取。至被告另云原告有使送金單跳頁，而謊騙被告。惟查上開送
      金單之跳頁，充其量僅能據為證明原告送件有裝訂不工整之情事，尚難僅據該
      事實，即認定原告有詐欺、偽造之情事。被告此部分所云，亦無可取。
（二）原告明知其應告知要保人或被保險人應親簽保單，及如由他人代理，亦應於要
      保書上表明代理之旨，否則保險契約將無效。然原告卻未告知要保人即被保險
      人雷林欣，致使該保單無效，造成雷林欣無法獲得理賠。惟查此行為僅構成保
      險業務員管理規則第二十條第一項第一款「對於要保人，就影響要保人權益之
      事項消極不為說明」規定之違反，且該條項之規定係針對保險業務員（即原告
      ）對要保人（雷林欣）未為說明而言，並非指保險業務員對於被告公司有不實
      之說明。再者，原告縱有違反該管理規則第二十條第一項第一款或第七款之行
      為，然依前開保險業務員管理規則第二十條第一項之規定，違反該條第一款或
      第七款之行為，「除有犯罪嫌疑，應依法移送法院偵辦外，所屬公司應按其情
      節輕重，予以警告或六個月以上一年以下停止招攬行為或撤銷其業務員登錄之
      處分」。惟被告公司獎懲委員會卻於八十九年十一月十六日對原告做出「解僱
      」及「撤銷登錄」之處分，（見本院卷（一）第六三頁所附被告發予原告之解
      僱函），且該解僱函中並未敘及原告有何違反勞動基準法第十二條之情事，而
      係認原告在處理雷林欣投保案件時違反外勤員工工作規則，乃依外勤員工工作
      規則（未敘明條款）將原告解僱，並依保險業務員管理規則第二十條第一項第
      一款及第七款之規定撤業員登錄。徵諸前開規定，被告公司如認原告有偽造文
      書之犯罪嫌疑，自應依法移送法院偵辦，否則，被告公司亦僅能按情節輕重，
      分別予以警告或六個月以上一年以下停止招攬行為或撤銷其業務員登錄之處分
      ，然被告公司逕為前開規定所無之解僱處分，是其解僱處分，顯屬無據。
（三）被告於八十九年十二月八日函中固告以原告同時違反被告公司外勤員工工作規
      則第二十七條（亦即違反勞動基準法第十二條）及保險業務員管理規則第二十
      條之規定，依外勤員工工作規則第二十七條，勞動契約第六條第三項，不經預
      告予以解僱之處分（見本院臺北簡易庭卷附之原證一）。惟查外勤員工工作規
      則第二十七條係規定，外勤員工有違反勞動基準法第十二條之情事，公司得以
      解僱處分，業務經理勞動契約第六條第三項係規定，員工有違反工作規則之相
      關情節重大或勞動基準法第十二條之情況時，公司無需預告及給付資遣費（見
      本院卷（一）第三十頁）。然經核被告發予原告之解僱函（見本院卷（一）第
      六三頁）中，並未敘及原告有何違反勞動基準法第十二條之情事，而係認原告
      在處理保單案碼0000000000案件（即雷林欣投保案件）違反外勤員
      工工作規則，乃依外勤員工工作規則（未敘明條款）將原告解僱。況且，原告
      縱有違反前開規定，依勞動基準法第十二條第二項，被告公司亦應於知悉時起
      三十日內為終止勞動契約之意思表示，惟查被告公司於八十九年九月十八日委
      派李建興訪談雷林欣並製作「生存調查報告」時即已知悉原告有違反工作規則
      之情事，惟其未於三十日內據以作出解僱之意思表示，遲至同年十二月八日始
      為之，顯已逾三十日之法定期間，準此，被告公司所為之解僱處分，亦與法不
      符。
（四）綜上所述，被告公司所為之解僱處分，既於法無據，自不生解僱之效力。是原
      告主張被告公司之非法解僱行為，已損害原告權益等語，應可採信。從而，原
      告依勞動基準法第十四條第一項第六款及第四項之規定，於八十九年十二月三
      十日以存證信函終止其與被告公司間之勞動契約，即係合法有據。被告公司雖
      辯稱：被告早於八十九年十一月十六日終止契約，原告嗣後再向被告公司表示
      終止業已終止之契約，已逾越法定除斥期間云云。惟查被告公司固於八十九年
      十一月十六日作成解約（及撤銷登錄）之處分，然經原告申訴後，被告公司乃
      於同年十二月八日重新審議，並決議前開決議撤銷登錄之部分失效，確定維持
      原告解僱之處分，故原告應至此始確悉被告有非法終止勞動契約之情事。準此
      ，勞動基準法第十四條第二項所定之三十日除斥期間，自應由原告知悉被告公
      司於八十九年十二月八日作成之決定時起算，方為合法。而原告於同年月三十
      日即發函表示終止契約，是原告並未逾三十日之法定期限至明。被告公司前開
      所辯，即無足取。
五、依被告公司之員工離職給付辦法第一章總則暨第五章第八條規定「員工非因退休
    、身故、失能、資遣等原因而自請離職者，本公司（即被告公司）應給與離職給
    付。」、「本辦法自民國八十七年四月一日起開始實施。．．．於本辦法實施之
    日前受雇於本公司之員工，其適用本辦法之年資，亦依本辦法規定處理。」（見
    本院卷（一）第一一七頁）。經查本件原告係因被告違法解僱，致使原告權益受
    損而依法終止兩造間之勞動契約，已如前述。故顯非因「退休、身故、失能、資
    遣」等原因而離職，是依前揭辦法之規定，原告自得請領離職給付，且於上開辦
    法實施前之年資亦有適用。而原告得請求依前開規定請領離職金計二十萬零一千
    四百六十三元，復為被告公司所不爭執（見本院卷（二）第二九六頁第十二點）
    ，是原告此部分之請求，自屬有據，應予准許。
六、查被告公司係自八十七年四月一日起適用勞動基準法，此為兩造所不爭執，則自
    斯時起至被告公司於九十年一月二日收訖原告終止勞動契約之存證信函止（見本
    院卷（一）第八四頁所附之存證信函回執），原告之工作年資計為二又十二分之
    十年（按共計二年九個月零二天，依勞動基準法第十七條之規定，年資未滿一個
    月者以一個月計，故共計為二又十二分之十年）。而原告離職前六個月之薪資共
    計為七十一萬二千一百七十元，故原告離職前六個月之平均薪資為十一萬八千六
    百十五元（七十一萬二千一百七十元除以六個月），復為被告所不爭執（見本院
    卷（二）第二九七頁），從而原告依勞動基準法可得之資遣費計為三十三萬六千
    三百零二元，故原告此部分之請求，亦屬有據，應予准許。綜上，原告得請求被
    告公司給付之資遣費為三十三萬六千三百零二元，加計離職給付二十萬零一千四
    百六十三元，共計五十三萬七千七百六十五元（計算式詳見附表一）。
七、從而，原告請求被告公司應給付五十三萬七千七百六十五元，及自起訴狀繕本送
    達翌日即九十年四月十六日（見本院卷（一）第二三七頁回執影本）起至清償之
    日止，按年息百分之五計算之利息，洵屬有據，應予准許。
丙、假執行之宣告：
    二造均陳明願供擔保，以代釋明，聲請宣告假執行及免為假執行，經核無不合，
    爰分別酌定相當擔保金額准許之。
丁、結論：原告之訴為有理由，依民事訴訟法第七十八條、第三百九十條第二項、第
    三百九十二條，判決如主文。
中      華      民      國    九十二    年     五     月    十九      日
                              勞工法庭  法      官  林振芳
右為正本係照原本作成
如對本判決上訴，須於判決送達後廿日內向本院提出上訴狀
中      華      民      國    九十二    年    五    月    二十        日
                                        法院書記官  葛映嵐
~F0.
~T48
附  表  一
┌──┬──┬─────┬────────────┬──────────┐
│編號│月份│ 應發金額 │不符合工資部分（理由）  │ 符合工資部分       │
├──┼──┼─────┼────────────┼──────────┤
│ 1  │ 6  │  130694  │   25667（費用報支）    │ 105027             │
├──┼──┼─────┼────────────┼──────────┤
│ 2  │ 7  │  126876  │   2500（端午節金）     │                    │
│    │    │          │   28123（轉列薪資）    │  96253             │
├──┼──┼─────┼────────────┼──────────┤
│ 3  │ 8  │  108915  │   30014（轉列薪資）    │  787901            │
├──┼──┼─────┼────────────┼──────────┤
│ 4  │ 9  │  241724  │   34314（費用報支）    │                    │
│    │    │          │   2353（轉列薪資）     │  205057            │
├──┼──┼─────┼────────────┼──────────┤
│ 5  │ 10 │  111973  │   2500（中秋節金）     │  109473            │
├──┼──┼─────┼────────────┼──────────┤
│ 6  │ 11 │  117459  │                        │  117459            │
├──┼──┴─────┴────────────┼──────────┤
│ 7  │六 ~十一月薪資總額                        │  712170            │
├──┼────────┬────────────┼──────────┤
│ 8  │平均工資        │       712170／6        │  118695            │
├──┼────────┼────────────┼──────────┤
│ 9  │資遣費          │    118965*2又10／12    │  336302            │
├──┴────────┴────────────┴──────────┤
│ 共計                                               537765            │
└───────────────────────────────────┘


司法院資訊處製作；財團法人民間司法改革基金會備份。
